臺北高等行政法院判決　　　　　　　　　　　　　　九十二年度訴字第四○九九號
　　　　　　　　　　　　　　　.
　　原　　　告　甲○○
　　被　　　告　經濟部智慧財產局
　　代　表　人　蔡練生（局長）
　　訴訟代理人　丙○○
　　參　加　人　佳品服飾有限公司
　　代　表　人　乙○○董事長.
　　訴訟代理人　戊○○
　　　　　　　　丁○○
右當事人間因商標評定事件，原告不服經濟部中華民國九十二年七月三日經訴字第○
九二○六二一四八三○號訴願決定，提起行政訴訟，本院判決如左：
　　主  文
原告之訴駁回。
訴訟費用由原告負擔。
　　事  實
一、事實概要：原告於民國（下同）八十七年八月二十五日以「0000000」商標，指
    定使用於商標法施行細則第四十九條所定商品及服務分類表第二十五類之各種男
    女服裝、襯衫、毛衣、背心、Ｔ恤、墊肩、西服‧‧‧等商品，向被告（原經濟
    部中央標準局，八十八年一月二十六日改制為經濟部智慧財產局）申請註冊，經
    被告核准列為註冊第八六八二二一號商標（下稱系爭商標，圖樣如附圖一所示）
    。嗣參加人以該註冊商標有違註冊時商標法第三十七條第七款及十二款之規定，
    檢具註冊第四五五九○三號商標（下稱據以評定商標，圖樣如附圖二所示）對之
    申請評定，案經被告審查，以九十二年四月二十四日中台評字第九二○○二○號
    商標評定書為系爭商標之註冊應為無效之處分。原告不服，提起訴願，遭決定駁
    回，遂提起行政訴訟。本院因認本件撤銷訴訟之結果，參加人之權利或法律上利
    益將受損害，爰依職權裁定命獨立參加被告之訴訟。
二、兩造聲明：
　　(一)原告聲明：
      1.訴願決定及原處分均撤銷。
      2.訴訟費用由被告負擔。
　　(二)被告聲明：
      如主文所示。
三、兩造之爭點：
    系爭商標是否有違註冊時商標法第三十七條第十二款之規定？
　　(一)原告主張：
      1.訴願決定及原處分均撤銷部分：
        (1)參加人涉有自行變換審定商標圖樣，復以變換後之圖樣據以評定原告之商
          標，實構成商標法第四十二條之違法情事：
          按參加人向被告提出之評定申請書中所陳，其據以評定之商標分為註冊第
          四五五九○三號「歐利而OILLIO」商標、註冊第七五五八六二及七六六三
          七五號「OILLIO」商標，然其於該申請書中指稱因係英文字母「I」「i」
          同屬一字，其於銷售時為求美觀，型錄上常以「oillio」方式呈現據以評
          定之商標「OILLIO」，因此，二者相較下，皆有多個直立式「I」及「O」
          ，外觀上極相彷彿，故系爭商標近似據以評定商標云云，顯無理由：
          蓋商標實際使用之圖樣應與原註冊之圖樣一致，此乃被告制定之「商標
          　使用之注意事項」中第二條規定明文所載。
          觀諸參加人註商票圖樣係外文「OILLIO」圖羨，然其卻自行變更為「
            oillio」圖樣於銷售時使用於型錄上，而復指稱原告商標圖樣與其自行
            變更後之圖樣近似，參加人之行為除違反前項「商標使用之注意事項」
            之規定外，其自行變更商標圖樣與原告商標圖樣近似者亦有違商標法第
            四十二條之規定：自行變換審定商標圖樣或加附記，致與他人使用於同
            一商品或類似商品之註冊商標構成近似而使用者。
        (2)參加人向被告提出之評定申請書中復陳，自行變更後與原告商標圖樣近似
          之圖樣「oillio」亦獲有審定第九一七九五○號之註冊，且已成為消費者
          購買產品之重要識別標誌，因此「OILLIO」品牌已成為消費大眾所熟知而
          夙著盛譽云云，亦屬謬誤之詞：
          「oillio」不等同「OILLIO」：
            按商標之識別性，應就該商標指定使用之商品、消費者之認知、實際交
            易情況及其使用方式，判斷是否足以使一般商品購買人認識其為表彰商
            品之標識，並得藉以與他人之商品相區別。故此，參加人今據以評定之
            商標係「OILLIO」，故參加人乃應針對該商標之識別性提出說明，舉證
            消費大眾確實熟知「OILLIO」，然參加人今於向被告提出之評定申請書
            中係以消費大眾熟知「oillio」圖樣，所以「OILLIO」顯已成為消費大
            眾所熟知而夙著盛譽，二者分屬不同之商標圖樣，一般商品購買人亦非
            皆能由「oillio」即產生等同「OILLIO」之聯想，被告於審酌當時未加
            詳察，參加人並非以原告商標與「OILLIO」近似提出評定，乃是以原告
            商標與「oillio」圖樣近似，而「oillio」等於「OILLIO」，所以原告
            商標近似「OILLIO」之謬論提出評定，復於訴願決定中即逕以原告商標
            圖樣與「OILLIO」二者細為比對固可見其差異，惟二者整體外觀予人寓
            目印象彷彿，囫圇論斷，實枉顧原告商標專用之權益，倘任一商票皆可
            此模式評定其他商票，誠致商標秩序大亂，懇請鈞院明察。
          參加人審定第九一七九五○號「oillio」商標不具據以評定之效力：
            經查，參加人係於被告註冊第九一七九五○號「oillio」商標，其申請
            日期為八十八年十月二十一日，而原告商標之申請日為八十七年八月二
            十五日，故「oillio」商標明顯較系爭商標之申請日晚，按我國商標法
            係採先申請主義，原告商標早於參加人商標獲准註冊，原告商標自無近
            似參加人商標之虞。參加人以原告商標與其「oillio」圖樣近似向被告
            提出評定，被告未加詳究，逕審定原告商標應撤銷之處分，豈不詒笑眾
            人。
          退萬步言，原告商標之圖樣「0000000」由阿拉伯數字「1」「0」所排
            列組成，且首尾皆為「1」，而參加人據以評定之商標係以英文字母「I
            」「L」「O」所排列組成，且首尾皆為「0」，佐以被告之制定之「商
            標近似審查基準」，依整體觀察原則以斷，就二商標之整體圖樣，差異
            甚大，實難謂近以。
        2.總上所陳，請准將訴願決定及原處分均撤銷，以維權益，並張正義。
　　(二)被告主張：
      按商標圖樣「相同或近似於他人同一商品或類似商品之註冊商標者」，不得申
      請註冊，為系爭商標註冊時商標法第三十七條第十二款所明定。而商標圖樣之
      近似，以具有普通知識經驗之購買人，於購買時施以普通所用之注意，有無混
      同誤認之虞判斷之，復為商標法施行細則第十五條第一項所明定。查系爭註冊
      第八六八二二一號「0000000」商標圖樣係由一連串之阿拉伯數字「1」、「0
      」交互排列所組成，與據以評定之註冊第四五五九○三號「歐利而OILLIO」商
      標圖樣上之外文「OILLIO」相較，細為比對固可見其差異，惟前者阿拉伯數字
      「1」、「0」，分別與後者外文字母「I」、「O」外形相似，二者整體外觀予
      人寓目印象相彷彿，於異時異地隔離觀察，易使商品購買人滋生混同誤認之虞
      ，應屬構成近似之商標，復均指定使用於各種男女服裝，襯衫，毛衣，背心等
      同一或類似商品，系爭商標之申請註冊，自有首揭法條規定之適用。至本件據
      以評定商標是否有自行變換使用商標圖樣，而構成商標法第四十二條規定之情
      事，核屬另案問題，非本案所得論究。況該據以評定商標尚未被撤銷確定前，
      仍有拘束他人於同一或類似商品以相同或近似之商標申請註冊之效力。又本件
      商標既依商標法第三十七條第十二款規定評決其註冊無效，則其是否另有同條
      第七款規定之適用，自無庸論究，併予敘明。綜上論述，被告原處分，洵無違
      誤，敬請駁回原告之訴。
    (三)參加人主張：
      1.按商標法第三十七條第十二款規定：「商標圖樣相同或近似於他人同一商品
        或類似商品之註冊商標者，不得申請註冊」，又「商標圖樣之近似，以具有
        普通知識經驗之購買人，於購買時施以普通所用之注意，有無混同誤認之虞
        判斷之」為同法施行細則第十五條第一項復有明文。故「商標在外觀上、名
        稱上或觀念上，其主要部分近似有足以引起混同誤認之虞者，即屬構成近似
        」，迭經前行政法院著有判例。
      2.查系爭商標圖樣係由近似「I」「O」二個英文字母交互重疊排列所組成，而
        據以評定註冊第四五五九○三號「歐利而OILLIO」、註冊第七五五八六二及
        七六六三七五號「OILLIO」，其外文「OILLIO」同樣亦由「I」「O」與「L
        」交互排列所組合而成，二造商標之外文相較，系爭商標依序由「I」「I」
        「O」「I」「O」「I」「I」組合而成；反觀據以評定商標乃由「O」「I 」
        「L」「L」「I」「O」所構成，然因英文之大寫「L」與小寫「l」係屬同一
        英文字母，參加人於銷售時，為求美觀，型錄上常以「oillio」方式呈現據
        以評定商標圖樣，因此系爭商標與據以評定商標（商標註冊第九一七九五○
        號）相較之下，皆有多個直立式「I」圖及二個「O」圖，外觀上極相彷彿，
        難免有使一般大眾發生混同誤認之虞，且系爭商標指定使用於「各種男女服
        裝、襯衫、毛衣、背心、Ｔ恤、墊肩、西服、套裝、褲裝、褲裙、洋裝、禮
        服、裙子、休閒服裝、夾克、‧‧‧」等商品與據以評定商標使用於「各種
        服裝」商品相同，揆諸首揭法條規定，自不得核准註冊。
      3.次查參加人係專業產製各種衣服、服飾、鞋子、襪類、皮件及皮包‧‧‧等
        有關人身穿著百貨之著名廠商，並一直不斷的開發研究，且皆以「OILLIO」
        品牌陸續推出，並投下大量廣告促銷（請參考如附件二1999─2002年型錄照
        片；附件三紙袋、紙杯及產品標籤，且廣獲好評，已成為消費者購買產品重
        要之辨識標誌。復由於參加人使用「OILLIO」商標多年，該商標伴隨著商品
        在市面上廣泛行銷且皆不斷投下廣告，因此，「OILLIO」品牌，已成為消費
        大眾所孰知而夙著盛譽，已毋庸置疑。參加人為保護其商標專用權，陸續以
        中文「歐利而」、「歐利爾」、「歐麗爾」並搭配外文「OILLIO」或圖形作
        為商標圖樣向被告申請註冊，獲有諸商標專用權在案（註冊號數七六六三七
        五、七五五八六二、七七二八二一、七九一一七八、七五五一六九、七四八
        八九七、七四五四六九、一一○八一五、四五五九○三、八一四二八七、七
        四五四六八、八一九六一八、八一三五六○、八一三五六一、八一三五六二
        、八一三二三六、八一三五五八、八一三五五九、九一七九五○、八○四六
        五○、七六○二○一、七七二二七七、七五八二八一、七六二六九六、七五
        八二七九、七五八二八○、七五五八六○、七五三八七四）。由以上所列舉
        之各項證據資料，足徵據以評定之「OILLIO」商標，確已深受消費大眾所熟
        知而遠近馳名，加之，參加人一連串強勢商標保護網，及不惜耗費鉅資舉辦
        國際性展示會及刊登巨幅廣告，在同業及消費者間已具有相當知名度殆無疑
        義。然原告以近似之系爭商標申請註冊，猶不免讓人與據以評定商標「
        OILLIO」產生聯想，而認為是「OILLIO歐利爾」商標產品之系列商品，衡酌
        一般客觀事實，尚難謂無使一般消費者對其商品來源及產製主體發生混淆誤
        認誤信而購買之虞，系爭商標應有違反商標法第三十七條第十二款之規定甚
        明。
      4.參加人在此特提出三件類似案例，如「韓商．普盛國際股份有限公司」之註
        冊第八七四三○一、八八六○三九及服務標章註冊第一一八五九三號，該等
        商標圖樣皆為「        」，其與系爭商標圖樣極相彷彿，未細加比較者，
        很難窺出其差異處，而韓商．普盛國際股份有限公司之該等三件註冊商標皆
        與參加人之據以評定商標產生近似，迭經被告撤銷在案確定（請參中台評字
        第Ｚ000000000號、中台評字第H00000000號及中台異字第
        G00000000號），由此可證，系爭商標與據以評定商標乃為近似，
        實無庸置疑。
      5.綜上所陳，系爭商標與據以評定商標相較，其外觀相同，應屬近似商標，且
        系爭商標註冊申請日較據以評定商標申請日為晚，所指定使用之「各種男女
        服裝」與據以評定商標指定之「各種服裝」商品相同，從而原告以不公平競
        爭之手段，意欲抄襲參加人使用多年並具知名度之據爭商標，明顯企圖欲搭
        參加人具知名度商標便車圖利，衡酌一般客觀事實，尚難謂無使一般消費者
        對其表彰之商品及產製主體發生混淆誤認誤信之虞，系爭商標應有違反商標
        法第三十七條第十二款之規定，自應不得核准註冊，敬請鈞院判決駁回原告
        之訴，以維參加人及消費者權益。
　　理  由
一、按商標圖樣「相同或近似於他人同一商品或類似商品之註冊商標者」，不得申請
    註冊，為系爭商標註冊時商標法第三十七條第十二款所明定。而衡酌兩商標圖樣
    是否近似，以具有普通知識經驗之購買人，於購買時施以普通所用之注意，有無
    混同誤認之虞判斷之，同法施行細則第十五條第一項亦定有明文。
二、本件原告於八十七年八月二十五日以「0000000」商標，指定使用於商標法施行
    細則第四十九條所定商品及服務分類表第二十五類之各種男女服裝、襯衫、毛衣
    、背心、Ｔ恤、墊肩、西服‧‧‧等商品，向被告申請註冊，經被告核准列為註
    冊第八六八二二一號商標（圖樣如附圖一所示），嗣參加人以該註冊商標有違註
    冊時商標法第三十七條第七款及十二款之規定，檢具註冊第四五五九○三號商標
    （圖樣如附圖二所示）對之申請評定，案經被告審查，認系爭商標圖樣係由一連
    串之阿拉伯數字「1」、「0」交互排列所組成，與據以評定商標圖樣上之外文「
    0ILLI0」相較，細為比對固可見其差異；惟前者阿拉伯數字「1」、「0」，分別
    與後者外文字母「I」、「0」外形相似，二者整體外觀予人寓目印象相彷彿，於
    異時異地隔離觀察，易使商品購買人產生混同誤認之虞，應屬構成近似之商標，
    復均指定使用於各種男女服裝、襯衫、毛衣、背心等同一或類似之商品。是系爭
    商標之申請註冊，自有首揭法條規定之適用，乃為系爭商標之註冊應為無效之處
    分。原告不服，依序提起訴願及行政訴訟；兩造及參加人之主張，各如事實欄所
    載，其爭點仍為系爭商標是否有違註冊時商標法第三十七條第十二款之規定？
三、經查，系爭商標圖樣係由一連串之阿拉伯數字「1」、「0」交互排列所組成，與
    據以評定之註冊第四五五九○三號「歐利而OILLIO」商標圖樣上之外文「OILLIO
    」相較，細為比對固可見其差異，惟前者阿拉伯數字「1」、「0」，分別與後者
    外文字母「I」、「O」外形相似，二者整體外觀予人寓目印象相彷彿，於異時異
    地隔離觀察，確易使商品購買人滋生混同誤認之虞，應屬構成近似之商標，復均
    指定使用於各種男女服裝、襯衫、毛衣、背心等同一或類似商品，系爭商標之申
    請註冊，自有首揭法條規定之適用。又本件商標既依商標法第三十七條第十二款
    規定評決其註冊無效，則其是否另有同條第七款規定之適用，自無庸論究。至於
    原告另主張據以評定商標有自行變換使用商標圖樣乙節，姑不論是否構成商標法
    第四十二條規定之情事，尚有疑義，且核屬另案問題，亦非本案所得論究，在據
    以評定商標尚未被撤銷確定前，仍有拘束他人於同一或類似商品以相同或近似之
    商標申請註冊之效力，均併此說明。
四、綜上所述，本件原處分及訴願決定，俱無不合；原告起訴意旨，並非可採，其訴
    請撤銷，為無理由，應予駁回。
據上論結，本件原告之訴為無理由，依行政訴訟法第九十八條第三項前段，判決如主
文。
中　　　華　　　民　　　國　　九十三　　年　　 十一 　　月　　 十七 　　日
                           臺 北 高 等 行 政 法 院  第一庭
           　　　　　　　　　　　　　　　　　審判長 法　官  徐瑞晃
           　　　　　　　　　　　　　　　　　　　　 法　官  蕭惠芳
           　　　　　　　　　　　　　　　　　　　　 法　官  李得灶
右為正本係照原本作成。
如不服本判決，應於送達後二十日內向本院提出上訴狀並表明上訴理由，如於本判決
宣示後送達前提起上訴者，應於判決送達後二十日內補提上訴理由書（須按他造人數
附繕本）。
中　　　華　　　民　　　國　　九十三　　年　　 十一 　　月　　二十四　　日
            　　　　　　　　　　　　　　    　      書記官  陳清容
